【裁判字號】    98,上易,130
【裁判日期】    980227
【裁判案由】    侵占
【裁判全文】
臺灣高等法院臺南分院刑事判決         98年度上易字第130號
上  訴  人  臺灣雲林地方法院檢察署檢察官
被      告  甲○○
                （現寄押於臺灣臺中監獄）
上列上訴人因被告侵占案件，不服臺灣雲林地方法院九十七年度
易字第九七六號，中華民國九十八年一月九日第一審判決（起訴
案號：臺灣雲林地方法院檢察署九十七年度偵字第三六五一號）
，提起上訴，本院判決如下：
    主  文
上訴駁回。
    理  由
一、公訴意旨略以：緣告訴人乙○○對案外人徐士彬之父親徐有
    丁有新臺幣（下同）1,460,000元之債權，告訴人便委託友
    人即被告甲○○為其催討上開債權，並與被告約定如有取得
    債權，則依所取得之金額五五分帳，嗣於民國九十三年五月
    五日下午五時許，被告、告訴人與楊繁隆等人，前往徐士彬
    位於高雄縣仁武鄉○○村○○路150號住處內，協商債務清
    償事宜，雙方當場達成合意，以簽發本票擔保債務清償，並
    分期每月至少償還15,000元之金額，惟如有償還較多金額時
    ，則應減少利息，於償還時應交還本票（下稱本案本票）債
    務清償方式，是被告即向告訴人索討該債權額1,460,000元
    之一半金額即730,000元現金作為報酬，惟告訴人因經濟困
    難故未能給付，是被告與告訴人就如何五五分帳之方式意見
    不同，遲至九十三年六月間，在雲林縣斗六市某民宅內，告
    訴人將全部之本案本票均交付與被告持有，待被告由徐有丁
    或徐士彬處陸續取得其償還之款項時，由被告扣除其應取得
    之一半款項後，將另一半款項交付與告訴人，然被告竟意圖
    為自己不法之所有，基於概括之犯意，自同年六月下旬起至
    九十四年十月間止，利用其持有本案本票負責收取徐士彬為
    徐有丁清償債務之機會，連續於附表所示之時間將其收取之
    至少共六筆款項之一半（如附表所示），總計327,500元，
    以變易持有為所有之意思予以侵占入己。嗣因被告遲不還款
    ，告訴人始於九十七年五月廿日訴警究辦。因認被告涉犯刑
    法第三百三十五條第一項之侵占罪嫌。
二、上訴意旨略以：本案檢察官所指之犯罪時間，因於九十三年
    五月五日下午五時許，被告、告訴人與楊繁隆等人，前往徐
    士彬位於高雄縣仁武鄉○○村○○路150號住處內，協商債
    務清償事宜，雙方達成合意，以簽發本票擔保債務清償，並
    由被告向告訴人索討該債權額1,460,000元之一半金額即730
    ,000 元現金作為報酬，惟該告訴人因亦經濟困難故未能給
    付，是被告與告訴人就如何五五分帳之方式意見不同，至九
    十三年六月間，被告意圖為自己不法之所有，基於侵占之犯
    意，在雲林縣易持有為所有之意思而侵占入己，而自行於如
    附表所示時間，持本票向徐士彬收取告訴人之債權金額327,
    500元後，隨即花用殆盡。是本案被告自告訴人處取得徐有
    丁簽發本票之際（雲林縣斗六市某民宅內），即已萌生侵占
    本票之犯意，自難認原判決妥適，請撤銷原判決，另為適當
    之判決云云。
三、按案件由犯罪地或被告住所、居所或所在地之法院管轄，刑
    事訴訟法第五條第一項定有明文。又所謂「被告所在地」，
    乃指被告現時身體之所在地，所謂「現時」，是指「起訴時
    」（訴訟繫屬時，見刑事訴訟法第二百六十四條第一項），
    亦即「提出起訴書」於法院時，與「偵查終結」之日期無關
    。又被告所在之原因，無論自由或出於強制皆所不問（司法
    院院解字第三八二五號、院字第一二四七號解釋、最高法院
    四十八年台上第八三七號判例、八十七台非第三七０號、九
    十二年台上第六七四五號判決可參）。
四、經查：
  (一)本件依檢察官起訴所指之犯罪時間及地點，被告甲○○係自
    九十三年六月下旬起至九十四年十月間止，利用其持有本案
    本票負責收取徐士彬為徐有丁清償債務之機會，至少連續於
    附表所示之時間將其收取之如附表所示之六筆款項一半侵占
    入己（詳參起訴書第一頁最後四行起至第二頁第一行），其
    中附表編號六所示收取之地點係被告至徐士彬位於高雄縣仁
    武鄉○○村○○路150號之住處向其收取，則此部分之犯罪
    地應為高雄縣；至其餘五筆匯款部分（即附表編號１至５部
    分）係證人徐士彬自伊高雄仁武郵局匯往被告所有台中商銀
    北員林分行之帳戶，業據證人徐士彬於偵查中證述明確（偵
    查卷第五一頁），並有上開匯款單五紙在卷可參（偵查卷第
    六二頁至第六四頁），準此，上開犯罪地或行為地係在高雄
    及彰化，均非原審法院轄區至明。至上訴意旨認被告係於九
    十三年六月間，基於侵占之犯意，意圖為自己不法之所有，
    在雲林縣易持有為所有之意思而將上開本票侵占入己云云。
    惟此收受本票之行為究與起訴如附表所示之六筆款項之侵占
    行為有何關係，未見敘明，且被告於九十三年六月間，在雲
    林縣斗六市某民宅內，僅係基於前開受託討債而收受本案之
    本票而已，並無積極證據足資證明被告收受本票後即萌生侵
    占犯意而將該本票侵占入己。故上開犯罪地或行為地均非原
    審法院轄區甚明。
  (二)其次，本件被告甲○○之住所係在彰化縣永靖鄉敦厚村8鄰
    圳腳巷106號，有其個人基本資料查詢結果一份附卷可稽，
    是被告甲○○侵占之犯罪地、住所地俱非原審法院轄區。
  (三)又本案檢察官係於九十七年十一月廿一日提起公訴，於同年
    十二月二日始繫屬原審，有原審收狀章在卷可按（見原審卷
    第十一頁）。而被告甲○○業於九十七年七月二日由臺灣高
    等法院臺中分院借提至臺灣臺中監獄迄今，此有臺灣高等法
    院在監在押全國紀錄表、臺灣高等法院被告前案紀錄表、九
    十八年一月九日臺灣雲林地方法院電話紀錄表三紙附卷可稽
    ，則本件被告甲○○於檢察官起訴繫屬於原審法院之日，既
    已借提寄押於臺灣臺中監獄，而非在臺灣雲林第二監獄執行
    中，被告之所在地即非在原審法院管轄範圍內。
五、綜上所述，原審法院諭知管轄錯誤之判決，並將本件移送於
    被告所在地之臺灣臺中地方法院，於法並無不合。檢察官之
    上訴為無理由，爰不經言詞辯論，予以駁回。
據上論結，應依刑事訴訟法第三百六十八條、第三百七十二條，
判決如主文。
中    華    民    國    98    年    2     月    27    日
                  刑事第六庭    審判長法  官    董武全
                                      法  官    杭起鶴
                                      法  官    沈揚仁
以上正本證明與原本無異。
不得上訴。
                                      書記官    廖文靜
中    華    民    國    98    年    3     月    2     日
附表：
 ┌─┬───┬───┬─────┬─────┐
 │  │時間  │償還債│侵占金額  │備註：    │
 │  │      │務金額│          │（償還債務│
 │  │      │      │          │方式）    │
 ├─┼───┼───┼─────┼─────┤
 │1 │930611│4萬元 │20,000元  │匯款（匯入│
 │  │      │      │          │帳戶：台中│
 │  │      │      │          │商銀北員林│
 │  │      │      │          │分行、戶名│
 │  │      │      │          │甲○○）  │
 ├─┼───┼───┼─────┼─────┤
 │2 │930811│1萬   │7,500元   │同上      │
 │  │      │5000元│          │          │
 ├─┼───┼───┼─────┼─────┤
 │3 │930908│10萬元│50,000元  │同上      │
 ├─┼───┼───┼─────┼─────┤
 │4 │930913│10萬元│50,000元  │同上      │
 ├─┼───┼───┼─────┼─────┤
 │5 │931008│10萬元│50,000元  │同上      │
 ├─┼───┼───┼─────┼─────┤
 │6 │94年10│30萬元│150,000 元│現金（至債│
 │  │月間  │      │          │務人高雄住│
 │  │      │      │          │處拿取）  │
 └─┴───┴───┴─────┴─────┘


司法院資訊處製作；財團法人民間司法改革基金會備份。
